臺灣臺中地方法院民事判決　　96年度簡上字第117號
上　訴　人　中瀚資訊事業股份有限公司
法定代理人　甲○○
被　上訴人　通航國際電信股份有限公司
　　　　　　　　　　　　樓之1
法定代理人　乙○○
訴訟代理人　丙○○
上當事人間請求給付貨款事件，上訴人對於民國96年4月12日本
院臺中簡易庭95年度中簡字第7162號第一審判決提起上訴，本院
於民國96年12月7日言詞辯論終結，判決如下：
    主    文
上訴駁回。
第二審訴訟費用新臺幣壹仟伍佰元由上訴人負擔。
    事實及理由
一、被上訴人主張：上訴人於民國94年7月8日向訴外人行政院農
    業委員會農業試驗所（以下簡稱農試所）承攬「電子交換機
    汰換工程」（以下簡稱系爭工程），上訴人因施作該工程之
    需要，轉向被上訴人訂購相關之電信設備，貨款共計新臺幣
    （下同）1,470,000元。被上訴人依約出貨完畢後，上訴人
    僅給付被上訴人1,256,976元，餘款213,024元迄未清償，迭
    經被上訴人催討，上訴人均置之不理，爰依兩造所訂買賣契
    約之約定，提起本件訴訟，請求上訴人如數給付前開積欠之
    貨款。上訴人雖抗辯：其曾代被上訴人墊付機櫃費用11,550
    元等語，惟此並非事實；至農試所係因上訴人向其承攬之系
    爭工程逾期完工，依其間之承攬契約約定，請求上訴人給付
    逾期違約金，與被上訴人並無任何關聯，上訴人要求被上訴
    人就其遭農試所要求支付之逾期違約金負責，亦非有據；再
    者，兩造訂定之買賣契約，就被上訴人應交付上開電信設備
    之期限，原本約定為94年9月26日，惟事後已合意更改為94
    年10月20日，且被上訴人亦已依約於94年10月20日交貨完畢
    ，故被上訴人並未逾期交付買賣標的物予上訴人，上訴人抗
    辯：被上訴人有逾期交貨之情事，並據此抵銷被上訴人得請
    求其給付之貨款，實無理由等語。並於原審聲明：上訴人應
    給付被上訴人213,024元，及自起訴狀繕本送達上訴人翌日
    （即95年9月29日）起至清償日止，按週年利率5%計算之利
    息。
二、上訴人抗辯：上訴人承攬系爭工程後，即以1,470,000元之
    報酬轉包予被上訴人，故被上訴人實為系爭工程之次承攬人
    ，而上訴人除已給付被上訴人1,256,976元外，另代被上訴
    人墊付機櫃費用11,550元，且業與被上訴人之員工何宗航核
    對無誤，故僅餘201,474元之報酬尾款未給付被上訴人。又
    系爭工程因被上訴人逾期完工，導致農試所以上訴人實際竣
    工日94年10月28日，已逾越上訴人與農試所約定之履約期限
    94年8月27日，逾期總天數含改善逾期1日共63日為由，要求
    上訴人應支付逾期違約金計201,474元，農試所並由其應給
    付上訴人之報酬中逕行扣除該項違約金。而系爭工程因係被
    上訴人主導施作，被上訴人自應就該逾期違約金負責；再者
    ，兩造所訂契約約定被上訴人應於94年9月26日完工，惟被
    上訴人直至94年10月28日始將系爭工程所需貨品送至農試所
    ，且於同年11月17日方將系爭工程之使用手冊與竣工圖交出
    ，顯已逾期，上訴人自得依兩造間契約第8條約定，請求被
    上訴人給付以每逾期1日按總報酬2/1,000即2,940元（計算
    式：1,470,000元X2/1,000＝2,940元）計算，共計52日（即
    自94年9月27日起至94年11月17日止）之逾期違約金，合計
    152,880元（計算式：2,940元X52=152,880元），並以上開
    違約金請求權與被上訴人之貨款請求權抵銷等語，並於原審
    聲明：駁回被上訴人之訴。
三、原審對於被上訴人之請求，判命上訴人應給付被上訴人107,
    394元，及自95年9月29日起至清償日止，按週年利率5%計算
    之利息，而駁回被上訴人其餘請求。上訴人對於原審判決其
    敗訴部分不服，提起上訴，並聲明：原判決不利於上訴人部
    分廢棄；上廢棄部分，被上訴人在第一審之訴駁回；被上訴
    人對於上訴人所提上訴，則聲明：駁回上訴。（至於原審駁
    回被上訴人之請求部分，未據被上訴人聲明不服，業已確定
    ）。
四、以下事實為兩造所不爭執，核與被上訴人於原審提出之買賣
    合約書及存證信函各1份（參見原審卷第7至10頁）相符，堪
    信為真實：
  (一)上訴人於94年7月8日向訴外人農試所承攬系爭工程，上訴人
    因施作該工程之需要，再與被上訴人簽訂「買賣合約書」，
    該合約約定：被上訴人應依約供應電信設備予上訴人，上訴
    人則應給付被上訴人總價金1,470,000元，合約書上之交貨
    期限原記載94年9月26日，惟經塗改為94年10月20日，而塗
    改處僅蓋被上訴人負責人之印文；又該合約書第8條約定：
    逾期交貨每逾1日罰2/1000即2,940元。
  (二)上訴人已依上開合約書約定，給付被上訴人1,256,976元，
    餘款213,024元尚未給付。
  (三)系爭工程經農試所驗收後，農試所以上訴人實際竣工期為94
    年10月28日，已逾越上訴人與農試所約定之履約期限94年8
    月27日，逾期總天數含改善逾期1日共63日，上訴人應支付
    逾期違約金計201,474元，農試所並由其應給付上訴人之報
    酬款中扣除。
五、至被上訴人主張：上訴人應依兩造間所訂上開合約書約定，
    將積欠之213,024元給付被上訴人等情，為上訴人所否認，
    並以前揭情詞置辯。其中，上訴人於原審抗辯：其曾代被上
    訴人墊付機櫃費用11,550元，並得以此項費用，與被上訴人
    請求其給付之上述款項相抵銷一節，業經原審認為有理由，
    並據以駁回被上訴人此部分請求，且被上訴人就此部分原審
    判決並未聲明不服，則本院就上訴人此項抗辯，已無再為審
    究之必要。本件尚應審酌者，應為以下各點：
  (一)兩造所訂「買賣合約書」究為買賣契約或承攬契約？
  (二)被上訴人應否就農試所請求上訴人支付之逾期違約金負責？
  (三)兩造有無合意將上開合約書所定交貨期限自94年9月26日延
    至同年10月20日？被上訴人有無逾期交貨予上訴人？若有，
    上訴人得請求被上訴人給付之違約金數額為何？
    茲依序論述如下：
  (一)兩造所訂「買賣合約書」係屬買賣契約：
    按買賣關係重在財產權之移轉，承攬關係重在勞務之給付，
    若工作物全部材料由承攬人供給者，當事人之意思重在工作
    物財產權之移轉時，仍不失為買賣之一種，業經最高法院著
    有59年臺上字第1590號判例可資參照。查兩造所簽訂之契約
    ，係以「買賣合約書」為名，且由該契約內容，係約定由上
    訴人以1,470,000元之總價格，向被上訴人訂購上訴人承攬
    系爭工程所需要之電信設備，被上訴人則應依兩造約定之期
    限，將上開電信設備交付上訴人等情（參見原審卷第8、9頁
    之該買賣合約書第1至3條約款）觀之，兩造訂定該買賣合約
    書之真意，顯係由被上訴人將電信設備之財產權移轉予上訴
    人，而由上訴人支付對價，並非由被上訴人對上訴人提供勞
    務之給付甚明，揆諸前揭判例意旨，該買賣合約書應屬買賣
    契約，而非承攬契約。
  (二)農試所係以上訴人就其間所訂承攬契約逾期完工為由，依該
    承攬契約要求上訴人給付逾期違約金，被上訴人並非該承攬
    契約之當事人，對該項違約金自不負給付責任：
    依上開買賣合約書約定，上訴人應給付被上訴人之總價金為
    1,470,000元，上訴人僅給付被上訴人1,256,976元，扣除上
    訴人曾代被上訴人墊付之機櫃費用11,550元後，上訴人尚有
    201,474元未給付被上訴人。上訴人雖抗辯：系爭工程因被
    上訴人未依兩造約定期限交貨，致上訴人逾期完工，農試所
    因而要求上訴人支付逾期違約金計201,474元，則被上訴人
    應就該逾期違約金負責等語，惟為被上訴人所否認。而承前
    所述，上訴人係因其向農試所承攬之系爭工程需要，向被上
    訴人購買上開電信設備，故上訴人與農試所間就系爭工程訂
    定之承攬契約，與兩造間就系爭工程所需電信設備訂定之買
    賣合約，係屬二個不同之契約關係，農試所向上訴人請求給
    付逾期違約金，乃基於與上訴人間承攬契約之約定，與兩造
    間之買賣合約要無任何關係，上訴人竟要求並非上開承攬契
    約當事人之被上訴人，依該承攬契約約定給付逾期違約金，
    有違債之相對性原則，自非可採。
  (三)兩造並未合意將上開合約書所定交貨期限自94年9月26日延
    至同年10月20日，故被上訴人於94年10月20日始交貨予上訴
    人，自已逾期：
  1.被上訴人主張：兩造曾同意將上開電信設備之交貨期限，由
    94年9月26日延至同年10月20日等語，為上訴人所否認。按
    當事人主張有利於己之事實者，就其事實有舉證之責任，民
    事訴訟法第277條前段定有明文；又事實有常態與變態之分
    ，其主張常態事實者無庸負舉證責任，反之，主張變態事實
    者，則須就其所主張之事實負舉證責任。而依一般社會交易
    習慣，若對已簽定書面契約之內容，以塗改方式加以變更，
    為免締約當事人日後就該更改後之約定，是否係基於兩造間
    之協議所為一事產生糾紛，恆由當事人雙方於變更塗改處簽
    章加以確認，故該塗改處有契約雙方當事人之簽章，應屬常
    態，若僅由對塗改後有利之一方於塗改處簽章，則屬變態，
    應由主張該變態事實之當事人，負舉證責任。查兩造簽訂之
    「買賣合約書」，其交貨期限原訂為94年9月26日，嗣經塗
    改為94年10月20日，其塗改處僅蓋被上訴人負責人之印文；
    且該契約第8條約定：被上訴人若逾期交貨，必須給付上訴
    人違約金等情，業如前述，故如兩造曾經合意延展交貨期限
    ，對被上訴人而言，係屬有利，惟該買賣合約書在原定交貨
    期限被塗改部分，僅有被上訴人一方於塗改處蓋章，則依前
    揭說明，被上訴人應就上訴人同意延展交貨期限至94年10月
    20日一節，負舉證責任。被上訴人就此雖提出由上訴人公司
    法定代理人甲○○所簽、且上訴人亦不爭執其形式上真正之
    會議紀錄決議1份為證（參見原審卷第111頁），惟該會議紀
    錄決議僅記載：「1.原NEAX 2000IPS 94年9月21前送審資料
    更改為NEAX 2400IPS送審資料。2.NEAX 2400IPS無法裝置於
    41U機櫃內」等語，並無隻字片語提及兩造合意延展被上訴
    人交付上開電信設備期限之事，自無從證明上訴人同意被上
    訴人延期交貨。被上訴人雖另聲請本院命上訴人提出由上訴
    人保存之買賣合約書正本，以證明兩造確有合意將交貨期限
    延展至94年10月20日，並均在合約書上用印確認之事實，惟
    上訴人表示：因找不到該合約書正本，故已無法提出；況且
    ，倘被上訴人所稱：兩造皆曾在買賣合約書所定交貨期限，
    由原定之94年9月26日更改為同年10月20日處簽章，表示同
    意延展交貨期限等語屬實，何以被上訴人本身保管之該份買
    賣合約書，僅有其負責人在上述變更處蓋章，而無上訴人方
    面之簽章？故被上訴人此部分主張之真實性，顯值存疑，本
    院因而認為並無依被上訴人之聲請，裁定命上訴人提出其所
    保管買賣合約書正本之必要。而被上訴人復未舉出其他證據
    ，證明上訴人確曾同意其得延至94年10月20日始交付上開電
    信設備，對於此項應由其負舉證責任之事實，應受不利之認
    定，故兩造所訂買賣合約之交貨期限，仍為該契約原本約定
    之94年9月26日。
  2.被上訴人復主張：其已於94年10月20日將上訴人訂購之電信
    設備交付完畢等語，核與證人即被上訴人公司之業務專員黃
    昭勛於原審96年3月29日言詞辯論期日到庭證陳：關於上訴
    人向被上訴人訂購之電信設備，被上訴人已於94年10月20日
    前全部送完並更新完畢等語（參見原審卷第109頁）相符，
    另據被上訴人於本院提出日期均為94年10月20日之銷貨單簽
    收聯影本8紙為證。上訴人並未就該等銷貨單之形式上真正
    加以爭執，且觀諸其中第1張銷貨單「品名規格」欄第1項記
    載：「IPX專案─農業試驗所─行政大樓」、貨品總金額為
    1,470,000元，另送貨地址為上訴人公司設於臺中市○○路○
    段338號之營業處所等情，均與兩造所訂買賣合約書約定之
    標的物、總價金及送貨地點相吻合，足見被上訴人主張：其
    於94年10月20日，即將上訴人依該買賣合約書向其購買之電
    信設備，交付上訴人完畢等情，應堪採信。上訴人雖執被上
    訴人另提出之94年11月17日銷貨單影本2紙，抗辯：被上訴
    人遲至94年11月17日始將買賣標的物全數交付等語，然為被
    上訴人否認，並主張：其於94年10月20日，即將上訴人買受
    之上開電信設備，連同製造廠商提供之產品原文說明文件，
    一併交付上訴人；惟上訴人要求其應提供中文說明書，其依
    兩造所訂買賣契約，雖無提供中文說明文件之義務，然仍於
    同年11月17日將中文說明文件交付上訴人，且未向上訴人額
    外收取任何費用等語。由該2份94年11月17日銷貨單之記載
    觀之，被上訴人於該日交付上訴人之物品名稱，為說明書、
    操作手冊與保養手冊，金額均為0元，且其中第1張銷貨單在
    客戶簽收欄上，書有「義務提供」4字，上訴人並自承該「
    義務提供」之文字係由其公司職員所寫，另坦言兩造並未約
    定被上訴人應提供上開設備之中文說明書等情（參見96年8
    月21日準備程序筆錄第2頁、同年9月18日準備程序筆錄第2
    頁），顯見被上訴人主張：其於94年11月17日僅係無償提供
    上開電信設備之中文說明文件予上訴人等情，應非子虛。而
    被上訴人依兩造所訂買賣合約約定，既不負有交付上訴人前
    述中文說明文件之義務，則上訴人以被上訴人於94年11月17
    日免費將該等非契約標的物提供上訴人為由，抗辯被上訴人
    於該日始將買賣標的物交付完畢，自非有據。至上訴人於原
    審另提出之農試所工程結算驗收證明書影本記載：系爭工程
    竣工日期為94年10月28日（參見原審卷第99頁），及證人黃
    昭勛於原審上開言詞辯論期日另證述：94年10月20到94年10
    月28日陸續處理農試所的問題等語（參見原審卷第109頁）
    ，僅能證明農試所認定上訴人依其間之承攬契約完成系爭工
    程之日為94年10月28日，亦無從據以推論被上訴人係在94年
    10月20日後之同年月28日，始依兩造間之買賣合約交付標的
    物完畢。是被上訴人就其主張：其於94年10月20日已依與上
    訴人間之約定，交付買賣標的物予上訴人一事，既已提出相
    當證據加以證明，且上訴人所舉前述各項證據，均不足以證
    明被上訴人係在94年10月20日後始將上訴人買受之上開電信
    設備交付完畢，則被上訴人此項主張，應可信為真實。
  3.按當事人得約定債務人於債務不履行時，應支付違約金，民
    法第250條第1項定有明文。準此，雙方約定之違約金債權，
    於約定之原因事實發生時，即已獨立存在，違約金債權人自
    得請求債務人給付違約金。兩造所訂買賣合約書第8點約定
    ：倘被上訴人逾期交貨，每逾1日應罰相當於總價金2/1000
    之違約金即2,940元（計算式：1,470,000X2/1,000=2,940）
    ，而兩造約定之交貨期限為94年9月26日，被上訴人實際交
    貨日期為94年10月20日，業如前述，故被上訴人遲延交貨達
    24日（即自94年9月27日起算至同年10月20日止）。從而，
    上訴人得依前揭合約條款，請求被上訴人給付逾期違約金70
    ,560元（2,940元×24＝70,560元)。
  4.次按二人互負債務，而其給付種類相同，並均屆清償期者，
    各得以其債務，與他方之債務，互為抵銷；抵銷，應以意思
    表示，向他方為之。其相互間債之關係，溯及最初得為抵銷
    時，按照抵銷數額而消滅，民法第334條第1項前段及第335
    條第1項分別定有明文。被上訴人已將兩造所訂買賣合約書
    約定之標的物交付上訴人，本得請求上訴人給付積欠之買賣
    價金201,474元，惟上訴人因被上訴人逾期交貨，對被上訴
    人亦有70,560元之逾期違約金請求權，該2項債務之給付種
    類既屬相同，且均已屆清償期，則上訴人於本件訴訟中，主
    張以被上訴人對其所負逾期違約金債務，與其對被上訴人所
    負買賣價金尾款債務為抵銷之意思表示，符合前揭規定，為
    有理由。經抵銷結果，被上訴人尚得請求上訴人給付130,91
    4元（201,474元－70,560元＝130,914元）。
六、綜上所述，被上訴人本於兩造間之買賣契約約定，請求上訴
    人給付213,024元，及自95年9月29日起至清償日止，按週年
    利率5%計算之利息，於130,914元及自95年9月29日起依上述
    方式計算之利息部分，為有理由，應予准許；逾此所為請求
    ，為無理由，應予駁回。又上開應准許部分，係就民事訴訟
    法第427條第1項之財產權訴訟，適用簡易程序所為上訴人敗
    訴之判決，應依民事訴訟法第389條第1項第3款規定，依職
    權宣告假執行。至於被上訴人敗訴部分，其假執行之聲請失
    所附麗，應併予駁回。原審未及審酌被上訴人於本院準備程
    序中所提出、證明其於94年10月20日即將兩造約定之買賣標
    的物交付上訴人完畢之銷貨單影本8紙，而以農試所出具之
    工程結算驗收證明書影本記載，上訴人完成系爭工程之日期
    為94年10月28日，及證人黃昭勛證述：94年10月20日至28日
    仍陸續處理農試所的問題等情為依據，認定被上訴人於94年
    10月28日始將上訴人訂購之電信設備交付完畢，故上訴人得
    請求被上訴人給付自94年10月21日至28日之逾期違約金合計
    23,520元（計算式：2,940X8=23,520），並得以該8日之違
    約金債權，與被上訴人對其請求買賣價金尾款之債權相抵銷
    ，因而駁回被上訴人該23,520元之請求部分，固有未洽，惟
    該部分原審判決既未經被上訴人聲明不服而確定，本院自無
    從廢棄改判。至被上訴人得請求上訴人給付之其餘107,394
    元（計算式：130,914-23,520=107,394）及其利息部分，原
    審判命上訴人給付，並為假執行之宣告，核無違誤，上訴意
    旨仍執陳詞，指摘原判決不當，求予廢棄，為無理由，應駁
    回其上訴。
七、本件事證已臻明確，兩造其餘主張陳述及攻擊防禦方法，無
    礙判決結果，爰不一一論述，附此敘明。
八、據上論結，本件上訴為無理由，依民事訴訟法第436條之1第
    3項、第449條第2項、第78條，判決如主文。
中　　華　　民　　國　　96　　年　　12　　月　　28 　 日
                  民事第二庭    審判長法  官　許秀芬
                                      法  官　王鏗普
                                      法  官　鍾啟煒
上正本證明與原本無異。
本判決不得上訴。
中　　華　　民　　國　　96　　年　　12　　月　　28 　 日
                                      書記官
